【裁判字號】    97,勞上,64
【裁判日期】    980210
【裁判案由】    給付資遣費等
【裁判全文】
臺灣高等法院民事判決                  97年度勞上字第64號
上  訴  人  森台企業有限公司
法定代理人  乙○○
訴訟代理人  鄭世脩律師
法定代理人  丙○○
            己○○
            丁○○
            戊○○○
            辛○○
            子○○
            癸○○（原名許家豪）
            壬○○
被  上訴人  庚○○
            甲○○
            寅○○
            卯○○
共      同
訴訟代理人  高烊輝律師
被  上訴人  丑○○
上列當事人間請求給付業績獎金事件，上訴人對於中華民國97年
6月19日臺灣臺北地方法院96年度勞訴字第149號第一審判決提起
上訴，本院於98年1月20日言詞辯論終結，判決如下：
    主      文
上訴駁回。
第二審訴訟費用新台幣貳萬伍仟伍佰伍拾柒元由上訴人負擔。
    事實及理由
一、關於程序方面：
  (一)按解散之公司除因合併、分割或破產而解散外，應行清算；
    解散之公司，於清算範圍內，視為尚未解散；公司之清算人
    ，在執行職務範圍內，亦為公司負責人；有限公司之清算，
    以全體股東為清算人，但公司法或章程另有規定或經股東決
    議，另選清算人者，不在此限；清算人之職務如下：1.了結
    現務。2.收取債權、清償債務。3.分派盈餘或虧損。4.分派
    賸餘財產；清算人執行前項職務，有代表公司為訴訟上或訴
    訟外一切行為之權；清算人有數人時，得推定一人或數人代
    表公司，如未推定時，各有對於第三人代表公司之權；關於
    清算事務之執行，取決於過半數之同意，公司法第8條第2項
    、第24條、第25條、第79條、第84條、第85條第1項、第113
    條分別定有明文。經查：
  1.上訴人係於民國（下同）96年3月1日經全體股東決議自96年
    4月1日起解散，並選任訴外人林文淵為清算人，經台北市政
    府建設局於96 年4月17日核准為解散登記，此有公司變更登
    記表及股東同意書可稽（見原法院96 年度促字第17566號卷
    第30至33頁）。惟訴外人林文淵尚未就任，亦未向法院陳報
    其為上訴人之清算人，亦有證明書可憑（見原審卷第203 頁
    ），且為兩造所不爭執，則林文淵既尚未就任上訴人之清算
    人職務，自仍應以上訴人之全體股東即乙○○、辛○○、丙
    ○○、己○○、丁○○、癸○○（原名許家豪）、壬○○、
    戊○○○、子○○（見原審卷第176至178、266 頁）為上訴
    人之清算人，而代表上訴人遂行本件訴訟。是上訴人之原董
    事長乙○○主張其有權單獨代表上訴人遂行本件訴訟云云，
    自不足取。
  2.上訴人在原審受一部勝訴、一部敗訴之判決（詳如後述），
    經其清算人乙○○、戊○○○、丙○○、己○○及丁○○同
    意就上訴人敗訴部分提起本件上訴，有同意上訴證明書可稽
    （見本院卷第70頁），已逾上訴人清算人之半數同意，依前
    揭規定，應認其上訴為合法。
  3.上訴人清算人之一辛○○雖表示撤回本件上訴（見本院卷第
    50頁），惟其並未舉證證明此項撤回上訴之意思表示業經上
    訴人全體清算人過半數之同意，難認其所為上開撤回上訴之
    意思表示為合法，故不生撤回上訴之效力。
  (二)被上訴人丑○○未於言詞辯論期日到場，核無民事訴訟法第
    386 條所列各款情形，爰依上訴人之聲請，由其一造辯論而
    為判決。
二、被上訴人主張：上訴人自89年起採利潤中心制，並自90年起
    ，依千禧年利潤中心制試營書規定，就單筆訂單出貨金額之
    淨利達5%時，提撥銷貨總額1%，按比例分配作為各部門員工
    之業績獎金（下稱系爭業績獎金），於每年農曆年前1 次發
    放前1 年度之業績獎金。因上訴人自採用利潤中心制度後，
    即縮減所有員工之福利，並自95年度開始扣減每位員工獎金
    10％～20％作為分擔補足政府規定應提撥之勞工退休準備金
    ，故系爭業績獎金之性質實係上訴人承諾給付予員工之保證
    年薪獎金，與上訴人之盈虧無關。上訴人於96 年1月24日公
    告將資遣全部員工進行公司解散及清算程序，然上訴人竟拒
    絕給付被上訴人應得之95年度系爭業績獎金，爰請求上訴人
    給付被上訴人庚○○新台幣（下同）542,903元、甲○○321
    ,813 元、寅○○313,804元、卯○○114,372元、丑○○317
    ,301 元，並均加付自96年5月12日起算之法定遲延利息等語
    。原審就此部分為被上訴人勝訴之判決，被上訴人對於上訴
    人之上訴則聲明駁回上訴。（被上訴人逾上開請求部分，經
    原審為被上訴人敗訴之判決後，未據被上訴人聲明不服，爰
    就此部分之主張及陳述不予贅述，附此敘明。）
三、上訴人則以：業績獎金非勞工法規所定勞工必可領取之款項
    ，應係於公司有盈餘時，勞工始得請求公司給付，而上訴人
    年年處於虧損狀態，自無給付系爭業績獎金予被上訴人之義
    務。又上訴人之股東乙○○及辛○○另在境外設立港商寶澳
    國際有限公司（下稱寶奧公司）及港商巨倫企業有限公司（
    下稱巨倫公司），而被上訴人先前所領取之獎金， 係以該2
    家公司之盈餘分配予被上訴人，並非上訴人所支付。又被上
    訴人已另行設立新公司，從事與上訴人相同之業務，已違反
    對上訴人之忠誠義務，上訴人自得拒絕給付業績獎金予被上
    訴人等語，資為抗辯。原審就此部分為上訴人敗訴之判決（
    詳如前述），上訴人不服，提起上訴，聲明：(一)原判決關於
    不利於上訴人部分廢棄。(二)上開廢棄部分，被上訴人在第一
    審之訴及其假執行之聲請均駁回。
四、經查被上訴人原均為上訴人之員工，上訴人於96年1月24 日
    委任律師公告自是日起進行公司解散、清算程序，並資遣全
    部員工，嗣上訴人全體股東於96年3月1日決議自96年4月1日
    起解散公司，經台北市政府建設局於96 年4月17日核准為解
    散登記等情，有公告及公司變更登記表可證（見原審卷第11
    、176至178頁），且為兩造所不爭執，堪信為真實。
五、被上訴人主張上訴人自89年起採利潤中心制，並自90年起，
    依千禧年利潤中心制試營書規定發放系爭業績獎金，而上訴
    人迄未發放95年度之業績獎金等語，並提出千禧年利潤中心
    制試營書、被上訴人之存摺及95年度上訴人公司、寶奧公司
    、巨倫公司之利潤表（下稱系爭利潤表）為證（見原審卷第
    60、76至80、82至100 頁）；上訴人固不否認其尚未發放95
    年度業績獎金予被上訴人之事實，惟否認其有發放該獎金之
    義務，並以前詞置辯。經查：
  (一)依上開千禧年利潤中心制試營書第1 條約定：「按銷售金額
    之1%提成作為業績獎金，但毛利不足5%部分不列入業績（若
    遇特殊狀況已經公司報備在案者，另行處理）分配方式如下
    ：業務0.6%（國外0.35%，國內0.25％）、秘書0.1％、財務
    0.15％、船務0.1％、公司0.05 ％）。匯率以結關日為準，
    逐筆列表，當月造冊，扣除應分配比率後之盈餘歸屬公司作
    為因表配優良分配分均時之個案補貼。 獎金於農曆過年前1
    次發放…」（見原審卷第76頁），是被上訴人據以主張上訴
    人係於單筆訂單出貨金額之淨利達5%時，即提撥銷貨總額1%
    作為系爭業績獎金，按比例分配予各部門員工，並於每年農
    曆年前1次發放前1年度之業績獎金，而不以上訴人年度結算
    有盈餘為前提等語，應屬可取。
  (二)上訴人之法定代理人乙○○於96年7月2日委由律師發函予林
    文淵會計師，內載：「(一)森台公司係由本人（指乙○○）及
    辛○○先生各出資一半，設立於63年，當時因公司法規定：
    有限公司股東必須滿5 人始能成立，辛○○先生遂請子○○
    、許國鋒（辛○○弟）出名，而本人則請本人之配偶戊○○
    ○出任名義上之股東，惟實際出資及經營者仍是本人與辛○
    ○先生，每人之投資額亦各為1/2 ，此一狀態至公司法修正
    不強制股東人數時亦同，亦即實際出資者仍為本人及辛○○
    先生各擁有1/2 之投資額。嗣後森台公司為方便與廠商之業
    務往來，及代收、代付森台公司之應收、應付款項，本人與
    辛○○先生又各自以自己名義，各出資1/2 於模里西斯成立
    MIR ACLE LAND公司、於香港成立巨倫公司、寶奧公司，2人
    同時出任上述3 家公司之董事，並於台北之華南銀行國際金
    融業務分行、法國國家巴黎銀行台北分行及台灣中小企業國
    際金融業務仁愛分行開立帳戶，以便存放處理森台公司之應
    收應付帳款。該3 家公司並無辦公處所、無員工，其一切客
    戶、作業、員工薪資及其他支出等均由森台公司負責。(二)經
    查從森台公司與該3 家公司之主要負責人、營業項目、主要
    構成員以及客戶方面觀察，皆係形異而實同，且該3 家公司
    並無員工，其成立僅係為了方便業務往來及代收款項而為森
    台公司所設，亦即森台公司之客戶將應給予森台公司之款項
    ，由森台公司指示客戶存入該3家公司帳戶，或形式上以該3
    家公司為形式上之交易名義人，實質上仍是森台公司之交易
    ；依誠信原則，及英美法之公司人格否認理論，即在法律上
    該4家公司應視為同一，上述3家公司並非獨立之法人，在法
    律效果上，即應將上述3 家公司之資產及上揭銀行帳戶內所
    有之存款，皆全部列入森台公司之資產清算範圍，以保障森
    台公司全體股東及債權人利益。…」等語 （見原審卷第109
    至111 頁）；其於本院審理中復陳明上訴人、寶奧公司及巨
    倫公司之財務係一體等語（見本院卷第113 頁反面）；且上
    訴人在原審亦陳稱：寶奧公司及巨倫公司在觀念上無異係屬
    上訴人公司之2個不同部門等語（見原審卷第173、216 頁）
    ，堪認巨倫公司及寶奧公司係上訴人之股東乙○○及辛○○
    為方便上訴人與廠商間之業務往來及帳務處理所設立，其本
    身既無辦公處所，亦無任何員工，而係由上訴人將部分業務
    以該2家公司名義為之，並以該2家公司名義代收、代付款項
    ，故該2 家公司之營業所得，實際上應屬上訴人之營業所得
    。
  (三)證人甘碧雲在原審到場證稱：「我曾在森台公司任職，擔任
    會計的工作，也同時兼巨倫、寶奧公司的會計，我是（負責
    ）出納、利潤表、會計工作，…我是從68年開始做到森台公
    司結束…我同時是這3 家公司的會計，巨倫、寶奧是香港登
    記的公司，台灣並沒有登記，因為跟森台公司有關係，同是
    關係企業，由我們提供帳給香港作帳，巨倫及寶奧實際上並
    沒有經營，而是由森台操作業務，香港的部分只是做一些連
    繫工作，賺的錢的盈餘還是由森台的員工分享，員工的利潤
    表我有制作，2000年開始員工一切福利都沒了，只有領利潤
    ，利潤是依1 筆貨物出貨後如果有賺取5%以上的利潤，從出
    貨的金額提出1%分給員工、業務、會計、公司、船務、秘書
    等分享…實際是由公司收到的貨款支付。利潤表是1年結算1
    次，每1筆貨都有報表可以結算，原證1千禧年利潤中心制試
    營書（附於原審卷第76至77頁）是老闆乙○○說的由會計記
    錄後開會時公告員工以後利潤計算方式，原證2 利潤表（即
    系爭利潤表）就是會計製作的員工利潤表，就是本件起訴未
    發的金額。3 家公司出的貨所收取的貨款是匯入出貨的公司
    帳戶內，至於員工所領的利潤是從這3 家公司的貨款取得…
    利潤表是3家公司各自結算後匯總發放1個金額的獎金」等語
    （見原審卷第156 頁）；又依上述上訴人、寶奧公司及巨倫
    公司之營運及財務處理方式，是被上訴人主張系爭業績獎金
    之計算基礎係包括上訴人、寶奧公司及巨倫公司之業績在內
    ，應屬可取。
  (四)被上訴人所提出之系爭利潤表係上訴人之會計人員依上開千
    禧年利潤中心制試營書所定基準製作而成，業經證人甘碧雲
    證述屬實（詳如前述）；又訴外人趙慧娟於95 年9月30日自
    上訴人公司退休離職，訴外人簡清玉於95年11月30日自上訴
    人公司退休離職，上訴人之法定代理人乙○○曾分別批示就
    彼等2 人之獎金按公司規則結算至離職日核發，此有批示單
    可稽（見原審卷第81頁），而據證人甘碧雲證稱：上開批示
    單係趙慧娟及簡清玉離職時，上訴人之負責人乙○○表示要
    發給彼等2 人獎金，金額即如系爭利潤表所載等語（見原審
    卷第156 頁反面）；復據上訴人之法定代理人辛○○陳稱：
    被上訴人本件所為之主張及請求均與事實相符，上訴人應依
    被上訴人之請求給付等語（見本院卷第50頁、113 頁反面）
    ，則綜合上開事證，堪認系爭利潤表所載內容為實在。
  (五)上訴人雖抗辯系爭業績獎金之發放係以上訴人之股東乙○○
    及辛○○共同簽認同意發放為條件，於此項條件成就前，被
    上訴人不得請求上訴人給付系爭業績獎金等語，惟為被上訴
    人所否認。經查綜觀上開千禧年利潤中心制試營書所載（見
    原審卷第76至77頁），並未規定系爭業績獎金之發放須經乙
    ○○及辛○○共同簽認同意始得為之，上訴人空言所為此部
    分之主張，自不足取。
  (六)上訴人雖又抗辯被上訴人於上訴人宣告解散後，旋即另組新
    公司，從事與上訴人相同之業務，顯見被上訴人早已籌設新
    公司並吸收上訴人之原有客源，致上訴人經營狀況不佳而告
    解散，被上訴人既違反對上訴人之忠誠義務，上訴人自得拒
    絕給付業績獎金予被上訴人等語。惟查上訴人於96 年1月24
    日委任律師公告將自是日起進行公司解散、清算程序，並資
    遣包括被上訴人在內之全部員工，嗣上訴人全體股東於96年
    3月1日決議自96年4月1日起解散公司，經台北市政府建設局
    於96年4月17 日核准為解散登記，已如前述，則上訴人既已
    解散，被上訴人縱於遭資遣離職後另行設立公司，從事與上
    訴人原經營之相同業務，自無與上訴人構成競業關係。又上
    訴人並未舉證證明被上訴人於任職上訴人公司期間，即已參
    與籌設新公司，並吸收上訴人之客源，致上訴人經營狀況不
    佳終至解散之事實，徒以被上訴人於上訴人宣告解散後另行
    設立新公司，從事相同業務一節，遽謂被上訴人於任職上訴
    人公司期間即有違反忠誠義務之情事云云，自不足取。況綜
    觀上開千禧年利潤中心制試營書所載，並未規定系爭業績獎
    金之核發須以上訴人所屬員工對上訴人盡忠誠義務為前提，
    是縱被上訴人於任職上訴人公司期間確有違反忠誠義務之情
    事，亦係上訴人得否請求被上訴人賠償之問題，上訴人尚不
    得執此拒絕給付系爭業績獎金予被上訴人。
  (七)依系爭利潤表所示（見原審卷第60頁），被上訴人所得領取
    95年度業績獎金分別為：庚○○542,903元、甲○○321,813
    元、寅○○313,804元、卯○○114,372 元、丑○○317,301
    元，是被上訴人請求上訴人如數給付，洵屬有據。
六、綜上所述，被上訴人請求上訴人給付被上訴人庚○○542,90
    3元、甲○○321,813元、寅○○313,804元、卯○○114,372
    元、丑○○317,301元，及均自96年5月12日起至清償日止，
    按年息5%計算之利息，為有理由，應予准許。從而，原審就
    此部分所為上訴人敗訴之判決，核無違誤，上訴意旨指摘原
    判決此部分為不當，求予廢棄改判，為無理由，應予駁回。
七、至兩造其餘之攻擊或防禦方法及未經援用或進行調查之證據
    ，經本院斟酌後，認為均不足以影響本判決之結果，自無逐
    一詳予論駁之必要，併此敘明。
八、據上論結，本件上訴為無理由，依民事訴訟法第449條第1項
    、第463條、第385條第1項前段、第78條，判決如主文。
中    華    民    國   98    年    2     月    10    日
                   勞工法庭
                       審判長法  官  張劍男
                             法  官  陳靜芬
                             法  官  彭昭芬
正本係照原本作成。
如不服本判決，應於收受送達後20日內向本院提出上訴書狀，其
未表明上訴理由者，應於提出上訴後20日內向本院補提理由書狀
（均須按他造當事人之人數附繕本）上訴時應提出委任律師或具
有律師資格之人之委任狀；委任有律師資格者，另應附具律師資
格證書及釋明委任人與受任人有民事訴訟法第466條之1第1項但
書或第2項（詳附註）所定關係之釋明文書影本。
中    華    民    國    98    年    2     月    10    日
                              書記官  丁華平
附註：
民事訴訟法第466條之1（第1項、第2項）：
對於第二審判決上訴，上訴人應委任律師為訴訟代理人。但上訴
人或其他法定代理人具有律師資格者，不在此限。
上訴人之配偶、三親等內之血親、二親等內之姻親，或上訴人為
法人、中央或地方機關時，其所屬專任人員具有律師資格並經法
院認為適當者，亦得為第三審訴訟代理人。


司法院資訊處製作；財團法人民間司法改革基金會備份。
